臺灣嘉義地方法院民事判決
110年度訴字第623號
原      告  台新國際商業銀行股份有限公司

法定代理人  尚瑞強  
訴訟代理人  王裕程  


被      告  蔡天福  
            梁玉英  



            許世達即許瑞琳之繼承人


            許鳳娟即許瑞琳之繼承人


            許鳳鑾即許瑞琳之繼承人


上列當事人間請求確認抵押權不存在事件，本院於民國111年1月
13日言詞辯論終結，判決如下：
    主  文
一、被告許世達、許鳳娟、許鳳鑾應就被繼承人許瑞琳對附表編
    號1、2之土地，分別於民國81年11月18日、民國82年3月10
    日所設定之最高限額抵押權辦理繼承登記。
二、確認被告蔡天福及被告許世達、許鳳娟、許鳳鑾間就附表編
    號1、2之土地，分別於民國81年11月18日、民國82年3月10
    日，各設定新臺幣1,500,000元最高限額抵押權所擔保之債
    權，均不存在。
三、被告許世達、許鳳娟、許鳳鑾應將前項抵押權設定登記塗銷
　　。
四、確認被告蔡天福及被告梁玉英間就附表編號3之土地，於民
    國81年10月28日所設定新臺幣650,000元之抵押權不存在。
五、被告梁玉英應將前項抵押權登記塗銷。
六、訴訟費用新臺幣15,157元，由被告蔡天福負擔新臺幣7,579
    元，被告許世達、許鳳娟、許鳳鑾連帶負擔新臺幣6,063元
    ，被告梁玉英負擔新臺幣1,515元。
    事實及理由
壹、程序方面：
一、按訴狀送達後，原告不得將原訴變更或追加他訴。但請求之
    基礎事實同一、訴訟標的對於數人必須合一確定時，追加其
    原非當事人之人為當事人者，不在此限，民事訴訟法第255
    條第1項第2款、第5款分別定有明文。本件原告起訴時以蔡
    天福、訴外人許瑞琳及謝梁玉英(後更正為梁玉英，下稱梁
    玉英)為被告，請求確認被告間就附表所示土地，所為設定
    新臺幣(下同)150萬元之最高限額抵押權之債權及65萬元之
    抵押權不存在，並將上開抵押權設定予以塗銷。惟許瑞琳已
    於起訴前之民國105年5月21日死亡，原告遂撤回對許瑞琳之
    訴，追加其繼承人許世達、許鳳娟、許鳳鑾為被告，並變更
    聲明為請求被告許世達、許鳳娟、許鳳鑾就上開抵押權辦理
    繼承登記後予以塗銷(本院卷第186、187頁），核原告所為
    聲明變更暨追加之訴，其請求之基礎事實同一，且係追加對
    訴訟標的必須合一確定之人為當事人，揆諸首開說明，核無
    不合，應予准許。
二、次按確認法律關係之訴，非原告有即受確認判決之法律上利
    益者，不得提起，民事訴訟法第247條第1項前段定有明文。
    而所謂即受確認判決之法律上利益，係指法律關係之存否不
    明確，原告主觀上認其在法律上之地位有不安之狀態存在，
    且此種不安之狀態，能以確認判決將之除去者而言（最高法
    院52年度台上字第1240號判決意旨參照）。本件原告主張其
    為被告蔡天福之債權人，並取得執行名義，被告蔡天福所有
    如附表所示之土地分別於81年11月18日、82年3月10日為被
    告許世達、許鳳娟、許鳳鑾之被繼承人許瑞琳設定如附表編
    號1、2所示之最高限額抵押權，及81年10月28日為被告梁玉
    英設定如附表編號3所示之普通抵押權，共計365萬元，已逾
    20年尚未請求，故上開抵押權應塗銷等語，惟附表所示土地
    仍登記上開抵押權，致原告在私法上之地位有受侵害之不安
    狀態存在，且此不安狀態得以確認判決除去之，故原告起訴
    請求確認上開抵押權或所擔保債權不存在，有即受確認判決
    之法律上利益。
三、本件被告等經合法通知，均無正當理由未於言詞辯論期日到
    場，核無民事訴訟法第386 條所列各款情形，爰依原告之聲
    請，准予一造辯論而為判決。
貳、實體方面：
一、原告主張：
  ㈠被告蔡天福對原告負有現金卡債務，經原告多次催理無果，
    至今尚欠本金394,042元及自95年6月12日起算之利息未為清
    償。被告蔡天福名下如附表編號1、2所示之土地，於81年11
    月18日及82年3月10日由被告蔡天福分別設定最高限額抵押
    擔保150萬元予許瑞琳，另被告蔡天福名下如附表編號3所示
    之土地，於81年10月28日由被告蔡天福設定普通抵押擔保65
    萬元予被告梁玉英。而被告蔡天福對原告負有借款債務，已
    無其他財產足供執行受償，上述共計365萬元抵押權已經造
    成原告拍賣無實益而遭執行處撤銷查封。
  ㈡然附表所示之3筆土地，其抵押債權存續期間最晚至85年3月1
    日，均已屆期，故其抵押債權已確定，且迄今已逾20年，所
    擔保債權之請求權已因時效消滅，又未於消滅時效完成後5
    年間實行抵押權，依民法第880條規定，該抵押權消滅，抵
    押權設定應予塗銷。並聲明：如主文所示。 
三、本院之判斷：
  ㈠附表編號1、2土地設定最高限額抵押權部分
  ⒈按抵押權為擔保物權，具有從屬性，係為擔保債權而存在，
    擔保債權不存在，則抵押權即不存在。最高限額抵押權雖於
    設定抵押權之際不必有債權存在，惟於實行抵押權之際，債
    權人需證明已有債權發生且該債權未經消滅之事實，始能有
    效實行抵押權，是以，最高限額抵押權一經確定，擔保債權
    之流動性隨之喪失，該抵押權所擔保者，由不特定債權變更
    為特定債權，抵押權之從屬性回復，故民法物權編關於普通
    抵押權從屬性之規定均應予適用。
  ⒉參酌附表編號1、2土地之土地登記謄本，被告蔡天福與訴外
    人許瑞琳間，就附表編號1、2之土地，於民國81年11月18日
    及82年3月10日各設定150萬元之最高限額抵押權，契約存續
    期間分別至84年11月15日、85年3月1日（本院卷第117至121
    頁）。
  ⒊最高限額抵押權雖於我國實務上行之有年，然係於民法物權
    編於96年3月28日修正公布、96年9月28日施行增訂第881之1
    至第881條之17之規定時，始將其要件、效力予以明文化。 
    96年9月28日施行之民法物權編施行法第17條則規定：「修
    正之民法第881條之1至第881條之17之規定，除第881條之1
    第2項、第881條之4第2項、第881條之7 之規定外，於民法
    物權編上開修正施行前設定之最高限額抵押權，亦適用之。
    」因此，現行民法第881條之1至第881條之17規定（除第881
    條之1第2項、第881條之4第2項、第881條之7之規定外)，雖
    係96年9月28日始施行，仍有溯及適用之效力。
  ⒋增訂之民法第881條之5 第1項規定：「最高限額抵押權所擔
    保之原債權，未約定確定之期日者，抵押人得隨時請求確定
    其所擔保之原債權。」，而民法修正施行前成立之最高限額
    抵押權契約所約定之存續期間，與修法後法條所定「約定原
    債權之確定期日」具有相同之目的及意義，故就民法修正施
    行前所已設定之最高限額抵押權，其確定方法乃以決算期或
    存續期間之約定為據。依上開說明，於修法前即已設定之最
    高限額抵押權，既有存續期間之約定，依民法物權編施行法
    第17條規定溯及適用現行法規時，應以所約定之存續期間屆
    滿之日，視為原債權確定之期日。
　⒌附表編號1、2之土地於81年11月18日、82年3月10日各設定15
    0萬元之最高限額抵押權所擔保之債權，應分別於契約存續
    期間末日即84年11月15日、85年3月1日屆滿時，即已確定
　　，系爭抵押權之從屬性已回復適用。而原告請求確認附表編
    號1、2土地設定最高限額抵押權所擔保之債權不存在，被告
    許世達、許鳳娟、許鳳鑾經受合法之通知，未於言詞辯論期
    日到場爭執，亦未提出任何書狀及證據作何陳述，依民事訴
    訟法第436條第2項準用第280條第3項前段規定，視同自認。
    故原告請求確認附表編號1、2土地設定最高限額抵押權所擔
    保之債權不存在等語，即屬有據，應予准許。　　
　㈡附表編號3土地設定普通抵押權部分
　⒈按請求權，因15年間不行使而消滅；又以抵押權擔保之債權
　  其請求權已因時效而消滅，如抵押權人於消滅時效完成後 5
　  年間不行使其抵押權者，其抵押權消滅，民法第125條、第8
　  80條，分別定有明文。　
　⒉參酌附表編號 3土地之土地登記謄本，被告蔡天福與被告梁
　  玉英間，於81年10月28日設定65萬元之普通抵押權，契約存
　  續期間至82年10月15日(本院卷第123頁)。附表編號3土地設
　  定普通抵押權部分，契約期間末日已屆至，原告主張債權之
　  請求權已罹於時效，且被告梁玉英未於消滅時效完成後 5年
　  間實行抵押權，依民法第 880條規定抵押權消滅等語，被告
    梁玉英經合法之通知，未於言詞辯論期日到場爭執，亦未提
    出任何書狀及證據作何陳述，依民事訴訟法第436條第2項準
    用第280條第3項前段規定，視同自認。故原告請求確認附表
    編號3土地設定普通抵押權不存在等語，亦屬有據，應予准
    許。
　㈢如前所述，附表編號1、2土地設定之最高限額抵押權，既無
    所擔保之債權存在，則依抵押權之從屬性，該抵押權亦隨之
    消滅而不存在；附表編號 3土地設定之普通抵押權所擔保之
    債權罹於時效，被告梁玉英未於消滅時效完成後 5年間實行
    抵押權，故該抵押權亦已消滅。故原告請求被告許世達、許
    鳳娟、許鳳鑾塗銷附表編號1、2土地之最高限額抵押權設定
    登記，並請求被告梁玉英塗銷附表編號3土地之普通抵押權
    設定登記等語，均屬有據，應予准許。
四、按法院為終局判決時，應依職權為訴訟費用之裁判，民事訴
    訟法第87條第1項定有明文。本件第一審裁判費15,157元，
    應由敗訴之被告等負擔，是本件訴訟費用負擔判決如主文第
    6項所示。
五、據上論結，原告之訴為有理由，依民事訴訟法第385條第1項
    前段、第78條、第87條第1項、第85條第1項但書、第2項，
    判決如主文。　　
中　　華　　民　　國　　111 　年　　1　　月　　27　　日
                  民事第二庭法　官　林中如   
以上正本係照原本作成。
如對本判決上訴須於判決送達後20日內向本院提出上訴狀。 
如委任律師提起上訴者，應一併繳納上訴審裁判費。 
中　　華　　民　　國　　111 　年　　1　　月　　27　　日
                            書記官　林柑杏
附表：
編號  土  地  地  號     抵 押 權 設 定 明 細 1 嘉義縣○○鄉○○段000地號土地 登記次序：0000-000 權利種類：抵押權 字號：上地登1字第019602號 登記日期：81年11月18日 權利人：許瑞琳 債權額比例：1分之1 擔保債權總金額：本金最高限額150萬元 存續期間：81年11月16日至84年11月15日 債務人及債務額比例：蔡天福 設定權利範圍：16分之3   登記次序：0000-000 權利種類：抵押權 字號：上地登1字第002989號 登記日期：82年3月10日 權利人：許瑞琳 債權額比例：1分之1 擔保債權總金額：本金最高限額150萬元 存續期間：82年3月2日至85年3月1日 債務人及債務額比例：蔡天福 設定權利範圍：16分之3 2 嘉義縣○○鄉○○段000地號土地 登記次序：0000-000 權利種類：抵押權 字號：上地登1字第019602號 登記日期：81年11月18日 權利人：許瑞琳 債權額比例：1分之1 擔保債權總金額：本金最高限額150萬元 存續期間：81年11月16日至84年11月15日 債務人及債務額比例：蔡天福 設定權利範圍：4分之1   登記次序：0000-000 權利種類：抵押權 字號：上地登1字第002989號 登記日期：82年3月10日 權利人：許瑞琳 債權額比例：1分之1 擔保債權總金額：本金最高限額150萬元 存續期間：82年3月2日至85年3月1日 債務人及債務額比例：蔡天福 設定權利範圍：4分之1 3 嘉義縣○○鄉○○段000地號土地 登記次序：0000-000 權利種類：抵押權 字號：上地登1字第018560號 登記日期：81年10月28日 權利人：謝梁玉英(即梁玉英) 債權額比例：1分之1 擔保債權總金額：債權額65萬元 存續期間：81年10月16日至82年10月15日 債務人及債務額比例：蔡天福 設定權利範圍：4分之1